最高法院刑事判決　　　　　　九十四年度台上字第三五四七號
　　上　訴　人
　　即 自訴 人　張澄沛
　　　　　　　　　　　　樓
　　上　訴　人
　　即　被　告　乙○○
　　　　　　　　　　　　街3號.
　　　　　　　　甲○○
　　　　　　　　　　　　號
　　共　　　同
　　選任辯護人　蔣志明律師
上列上訴人等因張澄沛自訴被告等偽造文書案件，不服台灣高等
法院台中分院中華民國九十年十二月十八日第二審更審判決（九
十年度重上更(一)字第一三七號，自訴案號：台灣台中地方法院八
十六年度自字第七七一號），提起上訴，本院判決如下：
    主  文
原判決撤銷，發回台灣高等法院台中分院。
張澄沛之上訴駁回。
    理  由
一、上訴人即被告乙○○、甲○○上訴部分：
本件原判決認定乙○○係財政部國有財產局台灣中區辦事處（以
下稱中區辦事處）技士，承辦國有財產之申購業務；甲○○原係
該處第二課課長，負責申購案之審核業務，均為依據法令從事公
務之人員。緣有上訴人即自訴人張澄沛等人，於民國七十九年五
月三十一日，依照財政部國有財產局之通告所定期限及條件，向
中區辦事處申購原向該局承租坐落彰化市○○段三二七－五之土
地。依規定中區辦事處應於七十九年六月三十日完成出售作業程
序，並通知申購人張澄沛等人繳款，詎被告二人因本身作業疏失
，致未能如期發出繳款通知結案，被告二人企圖將過咎推卸於申
購人，竟基於共同之犯意聯絡，明知張澄沛等人之申購案，並無
如國有財產局所規定之「外在因素」等原因，而將此不實之事項
，由承辦人乙○○於七十九年七月二日擬稿，登載於其職務上所
掌之公文書，即中區辦事處發文字號七十九年七月二日（實際發
出日期為七十九年七月三日）台財產中(二)字第七九０一四三八六
號函稿，而以通稿方式函知張澄沛等人：「主旨：台端申購○○
地號國有土地一案，茲因外在因素，致使本處無法在六月三十日
以前完成出售作業程序，原申購案收件○○號已註銷，另改編下
年度收件○○號續行辦理，請查照。說明：一、上述所稱外在因
素，係指地政機關辦理分割、地目變更、專案提估、審計部審核
、申購人補正及函有關機關查註資料等，非本處所能控制之事因
。二、台端申購案件，因故無法在六月三十日以前完成出售作業
程序，茲本處已重新編列收件號碼，本案土地俟七十九年新訂之
國有土地計價標準核定後，依新核定之計價標準，即繼續作業。
」，而由該處第二課課長甲○○於七十九年七月二日判行後，據
以行使，於七十九年七月三日以通稿方式發出。致使申購人張澄
沛等所應負擔之地價款，由七十九年六月底以前，依舊公告現值
計算之新台幣（下同）四百萬元，暴增為七十九年十月間，依調
整後公告現值計算之一千二百三十八萬元，致生損害於張澄沛等
人。嗣經張澄沛等人先後多次向相關單位陳情、檢舉，仍未能解
決等情。因而撤銷第一審關於被告二人部分之判決，改判論處被
告二人共同行使公務員明知為不實之事項，而登載於職務上所掌
之公文書，足以生損害於他人罪刑，固非無見。
惟查：(一)、有罪之判決書，對被告有利之證據不採納者，應說明
其理由，為刑事訴訟法第三百十條第二款所明定。故有罪判決書
對於被告有利之證據，如不加採納，必須說明其不予採納之理由
，否則即難謂無判決不備理由之違誤。是事實審法院應於審判期
日就被告否認犯罪所為有利之辯解事項與證據，予以調查，而於
有罪判決理由內詳加論列，否則率行判決，即屬於法有違。而刑
法第二百十三條之公文書登載不實罪，以公務員所登載不實之事
項出於明知為前提要件，所謂明知，係指直接故意而言，若為間
接故意或過失，均難繩以該條之罪。被告二人否認有前揭犯行，
辯稱：中區辦事處迄七十九年六月三十日止，包括張澄沛等人之
申購案在內而未能完成讓售作業程序者共計有七十二件，而中區
辦事處以通稿方式發出之台財產中(二)字第七九０一四三八六號函
，其於說明欄一載明：「一、上述所稱之外在因素，係指地政機
關辦理分割、地目變更、專案提估、審計部審核、申購人補正及
函有關機關查註資料『等』，非本處所能控制之事因」等情，即
指外在因素包括地政機關辦理分割、地目變更、專案提估、審計
部審核、申購人補正及函有關機關查註資料以外之原因，該函文
所載內容與事實並無不符，伊等並無於公文書為不實登載之犯行
（原審卷第七十九至八十二頁）等語。而稽諸卷附上開函文係於
七十九年六月二十日擬稿，而原擬函稿其說明一原載：「一、所
謂外在因素係指地政機關辦理分割、地目變更、專案提估、審計
部審核、申購人補正及函有關機關查註資料『等因素』」，嗣該
擬稿經上呈後說明一經修改為：「一、『上述所稱』外在因素係
指地政機關辦理分割、地目變更、專案提估、審計部審核、申購
人補正及函有關機關查註資料等『，非本處所能控制之事因』」
（中區辦事處卷編號Ｂ６至Ｂ７頁）。前開擬稿說明一既載有「
……『等』因素」；中區辦事處通知張澄沛等人之通稿上亦載有
「……『等』，非本處所能控制之事因」等文字，則被告二人上
開辯解各語如何不能為有利於其等之認定，自應詳予調查釐清論
述說明。原審就上情未詳予調查釐清論述說明，其查證未盡且理
由欠備，遽行判決，尚嫌速斷，其審理猶有未盡。(二)、依法應於
審判期日調查之證據雖已調查，而其內容未明瞭者，即與未經調
查無異，如遽行判決，仍屬應於審判期日調查之證據而未予調查
，尚不得遽對被告為有利或不利之認定。原判決認定因被告二人
以前開函稿通知申購人等，致使張澄沛等所應負擔之地價款，由
七十九年六月底以前，依舊公告現值計算之四百萬元，暴增為七
十九年十月間，依調整後公告現值計算之一千二百三十八萬元，
致生損害於張澄沛等人等情，為被告二人所否認，辯稱：依財政
部國有財產局七十九年五月二十九日台財產二字第七九００七七
八四號函之規定，凡在七十九年五月三十一日以前收件之申購案
，必須於七十九年六月三十日前辦畢，否則應通知申購人註銷原
申購案號，另編下年度收件號續行辦理。張澄沛等人之申購案因
夾卷誤訂，致未能於七十九年六月三十日前辦結，則依前揭函令
勢須編入下一年度（即八十年度）新案號續行辦理，而張澄沛等
人之申購案係於七十九年八月二十八日，由舊年度之加成區改為
新年度之專案提估區，則張澄沛等人縱受有損害，亦早於七十九
年七月一日凌晨零時即已發生，其與被告等於七十九年七月三日
，以通稿方式發出台財產中(二)字第七九０一四三八六號函通知張
澄沛等人，其間並無相當因果關係（原審卷第八十七至八十八頁
）等語。被告二人上開辯解各情是否屬實？苟被告二人上開辯解
各情係屬事實，其與本件事實如何及如何為法律之適用攸關，自
應詳予調查釐清論述說明，本院前次發回意旨已詳予指明。原審
就上情未詳予調查釐清，復未說明被告二人上開辯解各語何以不
能為有利被告二人論斷之理由，其查證未盡且理由欠備，遽行判
決，尚有未洽。被告二人上訴意旨指摘原判決不當，尚非全無理
由。按第三審法院應以第二審判決所確認之事實為判決基礎，刑
事訴訟法第三百九十四條第一項前段定有明文。原判決上述之違
背法令，影響於事實之確定，本院無可據以為裁判，應將原判決
撤銷，發回原審法院更為審判。
二、上訴人即自訴人張澄沛上訴部分：
按刑事訴訟法第三百七十七條規定，上訴於第三審法院，非以判
決違背法令為理由，不得為之。是提起第三審上訴，應以原判決
違背法令為理由，係屬法定要件。如果上訴理由狀並未依據卷內
訴訟資料，具體指摘原判決不適用何種法則或如何適用不當，或
所指摘原判決違法情事，顯與法律規定得為第三審上訴理由之違
法情形，不相適合時，均應認其上訴為違背法律上之程式，予以
駁回。張澄沛上訴意旨略稱：原審法院更審前之八十七年度上訴
字第二五七０號刑事判決，對被告二人諭知緩刑四年，乃原判決
對被告二人諭知緩刑二年，於法有違等語。按是否宣告緩刑及宣
告緩刑期間之長短，係屬事實審法院得依職權自由裁量之事項，
原判決對被告二人諭知緩刑二年，已說明：被告二人未曾受有期
徒刑以上刑之宣告，彼等從事公務員多年，平日奉公守法對國家
社會不無貢獻，此次係因一時失慮致犯本罪，經此教訓當知警惕
而無再犯之虞等情甚詳（原判決第八頁第九至十三行）。張澄沛
上訴意旨對原審之上開說明，究係違背何種法則或如何適用法則
不當，並未依據卷內資料具體指摘，徒憑己意任指為於法有違等
情，難謂係適法上訴第三審之理由，張澄沛之上訴違背法律上之
程式，應予駁回。
據上論結，應依刑事訴訟法第三百九十五條前段、第三百九十七
條、第四百零一條，判決如主文。
中　　華　　民　　國　九十四　年　　七　　月　　七　　日
                      最高法院刑事第二庭
                          審判長法官  董　明　霈
                                法官  林　茂　雄
                                法官  張　祺　祥
                                法官  郭　毓　洲
                                法官  吳　三　龍
      本件正本證明與原本無異
                                      書  記  官
中　　華　　民　　國　九十四　年　　七　　月　 十四 　日
                                                      Ｅ
